【裁判字號】    99,消債聲,30
【裁判日期】    990831
【裁判案由】    免責
【裁判全文】
臺灣桃園地方法院民事裁定            99年度消債聲字第30號
聲  請  人
即  債務人  甲○○
上列當事人因消費者債務清理事件聲請更生，經本院裁定開始清
算程序並同時終止清算程序確定後聲請免責，本院裁定如下：
    主  文
債務人甲○○不免責。
    理  由
一、按債務人有因浪費、賭博或其他投機行為，致財產顯然減少
    或負擔過重之債務，而生開始清算之原因者，法院應為不免
    責之裁定。但債務人證明經普通債權人全體同意者，不在此
    限。消費者債務清理條例（下稱消債條例）第134 條第4 款
    定有明文。揆諸上開規定，可知消費者債務清理制度並非在
    使債務人恣意消費所造成之債務，轉嫁予債權人負擔，債務
    人免責之制度，應在鼓勵勤勞誠實之債務人，而非縱容債務
    人奢侈浪費，倘債務人於聲請清算前之相當期間內，利用信
    用金融之機會，恣意為非屬通常生活所需之奢侈、浪費性之
    消費，而不在意日後有無清償能力，冀望利用消債條例之免
    責制度，濫用清算程序意圖規避清償責任，自與消債條例之
    立法本旨有違，法院應為不免責之裁定。又有無「浪費」行
    為，參酌消債條例之精神，應以其消費金額是否逾越「一般
    人生活必要消費支出」或「日常生活所必要之消費」，而該
    消費非其收入所能支應，茲為判斷之依據。
二、經查：
  (一)聲請人即債務人於民國97年8 月14日聲請更生，前經本院裁
    定自98年3 月13日17時起開始更生程序，嗣經本院裁定自99
    年5 月6 日17時起開始清算程序，並同時終止清算程序確定
    在案，業經本院依職權調閱本院97年度消債更字第673 號更
    生事件及99年度消債清字第21號清算事件卷宗查核屬實。
  (二)據本院依職權調取聲請人95年至98年度之財產所得調件明細
    所示，其名下並無任何財產，且其95年至98年度之收入均為
    零元（見消債清卷、本院卷第9 頁至11頁）；惟聲請人於97
    年9 月24日本院訊問期日自陳：協商當時（查其於95年7 月
    25日向台新銀行申請，見消債更卷第32頁）收入是新台幣（
    下同）1 萬9,000 元，目前收入是1 萬元等語（見消債更卷
    第40頁），足見聲請人明知本身收入不高，扣除其每月必要
    支出後，應非寬裕，理應撙節開支，不應恣意揮霍，甚或「
    浪費」。
  (三)然查，聲請人於93年8 間即已向安泰銀行申請代償其分別積
    欠萬泰銀行9 萬9,000 元、豐（台灣）銀行12萬8,000 元
    ，共計22萬7,000 元，有安泰銀行陳報狀及所附委託代償放
    款及卡款資料表足憑（見本院卷第60至61頁），益徵其入不
    敷出，經濟狀況不佳，理應量入為出，力求勤儉度日，努力
    還債，不應恣意揮霍，甚或「浪費」。惟綜觀各債權銀行所
    提出聲請人於91年至95年間之消費明細表等資料顯示，聲請
    人不僅陸續向不同銀行預借現金共達數十筆，且陸續於各不
    同百貨公司、精品服飾店、餐廳、購物中心、鐘錶店、銀樓
    、汽車百貨等消費，金額數百元至數萬元不等，有各該銀行
    提出聲請人之消費明細表等資料可稽（見消債清卷第65頁至
    120 頁、本院卷第34頁至39頁、第44頁至46頁、第49頁至57
    頁、第62頁至63頁、第67頁至88頁、第94頁至95頁、第98頁
    至158 頁），足見其消費並非全係基本日常生活之必要支出
    ，已逾越可支配所得甚多，且超出一般人生活水準，屬過度
    享受、「浪費」之行為。參以，聲請人於93年8 月間申請安
    泰銀行餘額代償後，仍未謹慎消費，猶毫無節制地以信用卡
    、現金卡為非必要性消費或預借現金使用，維持其過去慣常
    之寬逸生活，終致累積大量欠款而至無法支付之地步。聲請
    人幾無收入及財產之情況下，竟仍以大量預借現金或信用卡
    方式，從事高檔或欠缺必要性之消費，準此，堪認聲請人確
    有未能妥適衡量個人清償債務能力，未節制開支，而有「浪
    費」情事，致其負擔過重之債務，而生開始清算之原因。
  (四)經本院函請各債權人就聲請人應否免責乙節表示意見，債權
    人豐（台灣）銀行（該行於99年5 月1 日承受自香港上海
    豐銀行所分割之在台分行部分營業、資產及負債）、台新
    銀行、國泰世華銀行、萬泰銀行、玉山銀行、台灣中小企業
    銀行、澳商澳盛銀行（該行於99年4 月17日承受蘇格蘭皇家
    銀行持有荷商荷蘭銀行在台資產、負債及營業）、台北富邦
    銀行及中國信託銀行均具狀表明聲請人應不免責或不同意聲
    請人免責等情，有各該債權人陳報狀或函文或陳述意見狀可
    查（見本院卷第29頁、第32頁至33頁、第40頁至42頁、第48
    頁、第61頁、第65頁、第66頁、第92頁至93頁、第96頁至97
    頁）。聲請人亦未證明經普通債權人全體同意免責，是依消
    債條例第134 條第4 款規定，聲請人自不得免責。
三、綜上，聲請人確因有「浪費」致負擔過重之債務，而生開始
    清算之原因，復未證明經普通債權人全體同意免責，依消債
    條例第134 條第4 款規定，自應為聲請人不免責之裁定。爰
    裁定如主文。
中    華    民    國    99    年     8     月   31    日
                  民事第二庭  法   官  張金柱
如不服本裁定，應於裁定送達後10日內，以書狀向本院提出抗告
，並繳納抗告費新台幣1千元。
以上正本證明與原本無異。
中    華    民    國    99    年     8     月   31    日
                              書記官  陳美宜

司法院資訊處製作；財團法人民間司法改革基金會備份。
